【裁判字號】    99,民專訴,39
【裁判日期】    990803
【裁判案由】    侵害專利權有關財產權爭議
【裁判全文】
智慧財產法院民事判決
                                    99年度民專訴字第39號
原      告  甲○○
            乙○○
上  一  人
訴訟代理人  己○○
被      告  網路家庭國際資訊股份有限公司
法定代理人  丙○○
訴訟代理人  陳啟桐律師
被      告  丁○○○○○○○○.
訴訟代理人  洪士淵律師
上列當事人間侵害專利權有關財產權爭議事件，本院於99年7 月
13日言詞辯論終結，判決如下：
    主  文
原告之訴駁回。
訴訟費用由原告負擔。
    事實及理由
一、原告起訴主張其二人於95年6 月9 日以「LED 的快速變焦裝
    置」向經濟部智慧財產局申請發明專利，經於98年5 月11日
    公告核准為發明專利第I309729 號（下稱系爭專利）。此一
    專利改變傳統固定焦距和侷限在小範圍之調焦照明，大範圍
    瞬間提供可照近和照遠之調焦式照明，可廣泛應用在室內外
    照明，如軍、警、消防、登山、自行車前燈等。原告在完成
    技術開發和專利申請後，曾以「伸縮變焦手電筒」之商品（
    下稱系爭專利產品）參展，展覽期間獲得廠商之青睞和評審
    之肯定，分別榮獲96年臺北國際發明暨技術交易展覽館教育
    部館最佳人氣獎第三名和98年（61屆）德國紐倫堡國際發明
    展金牌獎。原告並在系爭專利產品之管身上雷射雕刻PAT.P.
    發明專利號之字樣，在市場上公開銷售。系爭專利產品之市
    場前景和發展看好：原告等已與TRADE CHANNEL INTERNATIO
    NAL L.L.C 公司簽訂了專利授權使用協議，授權金額每年可
    達新台幣（下同）1000萬元以上；與北京銳晶鑫盛科技有限
    公司簽訂了專利授權使用協議，授權金額每年可達500 萬元
    以上；基隆市警察局於98年9 月採購具有變焦功能之手電筒
    822 支，預算金額為799,806 元，全台預期可採購金額即達
    1800萬元；依經建會資料，97年台灣自行車騎乘人口大幅成
    長到70萬人，自行車前燈平均以每支500 元計算，採購金額
    預期可達3500萬元以上。惟被告新欣單車館在未經原告之授
    權同意下，竟在PChome之網路商店街上銷售侵權之「三段式
    旋轉變焦車前燈／手電筒（省電、全亮、閃爍）」產品（下
    稱系爭產品，網址：http://store.pchome.com.tw/iason/M
    00000000.htm）。原告於99年1 月2 日在PChome商店街購得
    系爭產品一件，經鑑定，被告系爭商品之技術特徵全部落入
    系爭發明專利申請專利範圍第1 項之文義範圍。而被告網路
    家庭國際資訊股份有限公司（下稱網路家庭公司），並未能
    善盡管理的責任，縱容包裝完全沒有標示之系爭商品，在網
    路上公然銷售，涉有共同或間接侵權。原告曾透過被告網路
    家庭公司於網站上之反應管道，多次告知系爭專利之存在，
    被告網路家庭公司卻無視系爭專利，以「代收代付之說法卸
    責」，刻意縱容、掩護和提供便利之銷售管道予侵權者，使
    原告長期蒙受銷售和信譽之損失。被告等銷售與原告專利技
    術相同，但較為低劣之大陸黑心侵權品，嚴重影響到授權廠
    商之生產意願，擠壓原告可收取之技術移轉金和生產授權金
    之空間，不僅造成了低價傾銷與偽劣產品的錯覺，且該系爭
    產品，不符合國家商品標示法之規定，侵權產品之整體功能
    亦不佳，導致系爭專利產品信譽受損。被告等顯屬故意銷售
    ，其侵害情節重大，爰依專利法第85條第1 項第1 款、專利
    法第85條第2 項規定，及專利法第85條第3 項之規定，請求
    法院酌定被告等應賠償原告10萬元三倍之賠償即30萬元。爰
    聲明求為判決：被告等應連帶給付原告30萬元，及自起訴狀
    本送達翌日起至清償日止，按週年利率百分之5 計算之利息
    。
二、被告丁○○○○○○○○抗辯：
  (一)系爭專利欠缺進步性，應予撤銷：
  1.原告曾以同一專利對第三人提告，業經本院98年度民專訴第
    157 號認定系爭專利申請範圍第1 項至第7 項「不具進步性
    」而判決駁回。
  2.系爭專利請求項第1項欠缺進步性：
    被證6 、8 已明白揭示系爭專利申請專利範圍第1 項「一LE
    D 手電筒，藉由調整其滑套，而改變配置於滑套上凸透鏡與
    LED 之距離，進而改變光束聚焦」之技術特徵；被證6 更揭
    露了「該凸透鏡可選擇位於第一區間或第二區間」、「該光
    束通過該凸透鏡；當該凸透鏡位於該第一區間時，通過該凸
    透鏡的光束達成一散光效果，該光束的角度為一第一角度；
    當該凸透鏡位於該第二區間時，通過該凸透鏡的光束達成一
    聚光效果，該光束角度為一第二角度，該第一角度大於該第
    二角度」等特色，故就系爭領域具有通常知識經驗者，本於
    被證6 與被證8 之組合可輕易推知系爭專利申請專利範圍第
    1 項之技術特徵。另被證6 揭示該手電筒係具有聚光效果之
    調整範圍，此即為系爭專利之透鏡與LED 距離為之F （焦距
    ）至2F（兩倍焦距）之間所產生光源聚光效果，雖被證6 並
    未教示手電筒係於0 至F 之調整距離，惟被證8 已揭示於手
    電筒裝置中藉由調整透鏡與光源之距離，而使光源發出之光
    線在經過透鏡後，因距離之不同而產生聚光與散光之效果。
  (二)原告應就系爭商品落入系爭專利範圍負舉證責任：
  1.原告未提出被告販售之系爭產品究竟是「以何種方式」侵害
    系爭專利「哪一項」專利範圍，未克盡其舉證之責，至屬明
    確。
  2.經被告比對結果，被告等系爭產品並未構成文義侵害。蓋系
    爭產品對用來調焦之套筒，係採螺紋旋動方式（施以徑向力
    ）以改變凸透鏡相對於LED 光源的位置，而系爭專利所特定
    者乃可直接以「軸向力」而軸向滑動的滑套，二者在文義上
    自有所不同，當不得等而論之，原告未查，逕論符合文義讀
    取，恐有誤會。原告在未附任何檢驗資料下，即逕論被告等
    系爭產品變焦範圍為0mm 至32mm，被告等就此為否認，並請
    原告提出其相關檢驗數據或資料，以釐清被告等系爭產品變
    焦範圍確係於0 到2 倍焦距。
  (三)原告請求賠償金額毫無憑據：
  1.系爭專利有應撤銷之事由，且原告未就被告產品有何侵權等
    前提事實詳為舉證，故其後續損害賠償之請求當失所附麗，
    其請求調查被告產品之銷售資料，不應准許。再者，就其請
    求之30 萬元，原告亦未提出據以支持之證據方法。
  2.被告係向上游經銷商戊○○購入系爭產品，自98年9 月至12
    月間購入5 只，產品編號05-0131 ，名稱為「3 旋轉式變焦
    前燈」每只於PCHOME網路商店之售價為550 元，進貨成本為
    每只300 元，縱使不計任何管銷成本，每只僅能獲利250 元
    ，5 只共1250元。原告主張30萬元之損害範圍實為無稽。
  (四)並聲明求為判決駁回原告之訴，如受不利判決，請准供擔保
    免為假執行。
三、被告網路家庭公司抗辯：
  (一)原告雖起訴主張被告等需負專利侵權損害賠償責任，並於其
    民事起訴狀中提出二項訴之聲明，惟原告並未於民事起訴狀
    中說明該二項訴之聲明之請求權基礎為何。原告雖主張系爭
    商品之技術特徵，落入系爭專利第1 、2 、3 、4 、5 、6
    和7 項之申請專利範圍，然其並未針對系爭商品與系爭專利
    之申請專利範圍進行侵害鑑定比對，更未提出任何可資證明
    系爭專利確實侵害系爭專利之證據，原告之舉證顯然不足。
    原告既主張被告網路家庭公司侵害其專利權而請求損害賠償
    ，自應由原告就被告網路家庭公司有何故意或過失不法侵害
    其專利權，先盡舉證責任，如原告不能舉證證明被告網路家
    庭公司有何故意或過失不法侵害其專利權，縱被告網路家庭
    公司不能證明抗辯事實，或所舉證據尚有疵累，亦應駁回原
    告之訴。
  (二)被告網路家庭公司於網路上設置之「PChome Online 商店街
    」，所提供者僅有簽約廠商網路開店所需要之網站空間、交
    易平台及相關自動化系統機制與服務。商店街之各簽約廠商
    係自行架設、維護及經營其網路商店，其網路商店頁面之內
    容包含商品、服務之介紹與說明等均係由商家自行撰寫、編
    輯、上傳，而與被告網路家庭公司無涉。由以上交易流程可
    知，被告網路家庭公司事實上僅建置軟硬體設備、提供網路
    交易電腦系統，於線上交易過程中，無從檢視商品。且被告
    網路家庭公司既非製造商或經銷商，對於各該商品所使用之
    技術為何？是否擁有專利？有無取得合法專利授權？是否涉
    及專利侵權等，不僅無從自外觀上判斷，且專利問題涉及高
    度技術性及專業性之判斷，即使逐一檢視商品，被告網路家
    庭公司亦無從藉由檢視商品之方式，辨識或判斷各該商品是
    否侵害他人專利。此外，被告網路家庭公司在與任何廠商簽
    約以前，均明白告知廠商不得有任何侵害第三人智慧財產權
    之行為，並逐一落實於合約中明文約束廠商，於廠商同意、
    並明文擔保絕不侵害第三人智慧財產權後，始與之簽約。況
    被告網路家庭公司於事後接獲原告專利侵權主張之通知後，
    即通知網路商店商家立即移除爭議網頁，實難謂被告網路家
    庭公司有何故意或過失之侵害行為可言。
  (三)專利法第79條之規定，原告主張被告網路家庭公司侵害其系
    爭專利，則應就其於系爭專利之專利物品上標示專利證書號
    數，或被告網路家庭公司明知或有事實足證其可得而知為專
    利物品之事實，提出證明，否則無權請求被告網路家庭公司
    任何賠償。
  (四)系爭專利申請專利範圍第1 項所記載之凸透鏡可選擇地位於
    第一區間（即相距LED 為0 至1 倍焦距區間）或第二區間（
    即相距LED 為1 倍焦距至2 倍焦距區間）中，且當凸透鏡位
    於第一區間時達成散光效果，位於第二區間時達成聚光效果
    。然而，系爭專利說明書第6 頁至第7 頁說明凸透鏡的特性
    時記載：「5 、凸透鏡成像（f 為焦距）：…若物在2f之外
    ，成縮小在透鏡另一邊f-2f處；若物在2f之處，成相等在透
    鏡另一邊2f處；若物在f-2f之間，成放大在透鏡另一邊2f之
    外；若物在f 上，無窮遠處在透鏡另一邊；若物在f-鏡面之
    間，成放大在透鏡同一邊。」因此，依照系爭專利說明書之
    記載，若凸透鏡位於第二區間（即相距LED 為1 倍焦距至2
    倍焦距區間）時，為物在f-2f之間之情況，則凸透鏡成像為
    「成放大在透鏡另一邊2f之外」，但系爭專利申請專利範圍
    第1 項卻記載此一情況為「通過該凸透鏡的光束達成一聚光
    效果」。由於「聚光」與「放大」為相衝突之概念，因此系
    爭專利申請專利範圍第1 項「聚光」之記載顯然與系爭專利
    發明說明「放大」之記載相違背，且未為發明說明所支持，
    實違反專利法第26條第3 項之規定。系爭專利其他請求項係
    依附於申請專利範圍第1 項，故同樣違反專利法第26條第3
    項之規定。且由發明說明「若物在f-2f之間，成放大在透鏡
    另一邊2f之外」之記載，發明所屬技術領域中具有通常知識
    者根本無法實施申請專利範圍第1 項所述LED 與凸透鏡相距
    f-2f之間時，通過該凸透鏡的光束達成一聚光效果之技術特
    徵，因此，系爭專利申請專利範圍第1 項實違反專利法第26
    條第2 項規定。
  (五)被證9 或被證9 之1 與被證10之組合（即98年民專訴字第15
    7 號訴訟中被證2 及被證3 之組合），已可證明系爭專利申
    請範圍第1 項不具進步性：
  1.系爭專利申請專利範圍第1 項申請專利範圍第1 項為「一種
    LED 的快速變焦裝置，包括：一本體(1) ，該本體之內部裝
    設有一電源裝置；一LED (21)，該LED (21)連接該電源裝置
    ，使該LED 固定在該本體(1) 的前端內部；一滑套(3) ，該
    滑套可滑動地設置於該本體上；以及一凸透鏡(5) ，該凸透
    鏡設於該滑套(3) 上，該凸透鏡位在該LED 之前方的光路徑
    上，該凸透鏡具有一焦距，該凸透鏡可選擇地位於一第一區
    間或一第二區間中，該第一區間定義為該LED 至該LED 前方
    的一第一位置之間，該第二區間定義為該第一位置至該LED
    前方的一第二位置之間，該第一位置與該LED 相距該焦距，
    該第二位置與該LED 相距二倍該焦距；藉此，該LED 發射出
    光束，該光束通過該凸透鏡；當該凸透鏡位於該第一區間時
    ，通過該凸透鏡的光束達成一散光效果，該光束的角度為一
    第一角度；當該凸透鏡位於該第二區間時，通過該凸透鏡的
    光束達成一聚光效果，該光束的角度為一第二角度，該第一
    角度大於該第二角度。」。
  2.被證9 揭示一具有相對於LED 光源之距離可調整之透鏡之手
    電筒，藉由旋轉前滑套（front housing section 16）而調
    整光束之聚集，亦即該手電筒具有一本體(20)，該本體內部
    裝設有一電源裝置（電池90）（見被證2(即本案被證9)第4
    欄第44至45行，第4 圖），LED (50)，該LED 連接該電源裝
    置(90)，使該LED 固定在本體(20)的前端內部（見被證2(即
    本案被證9)第4 圖），一滑套(16)，該滑套可滑動地設置於
    該本體(20)上，另被證2 （即本案被證9 ）第5 欄第55至59
    行揭示為了聚集來自LED 或光源之光線，使用者持續轉動滑
    套(16)，如此增加透鏡(14)及LED (50)之間的距離，而使來
    自LED 之光線聚集至一預定之距離，由此揭露可直接且無歧
    異得知滑套(16)可滑動地設置於本體上，一凸透鏡14，該凸
    透鏡設於該滑套(16)上，該凸透鏡位在該LED (50)之前方的
    光路徑上，該凸透鏡(14)具有一焦距，該凸透鏡(14)相對於
    LED (50)之距離可調整，藉由旋轉前滑套（front housing
    section 16）而調整光束之聚集（見被證2(即本案被證9)摘
    要）。承上，被證2 （即本案被證9 ）揭示該手電筒係具有
    聚光效果之調整範圍，此即為系爭專利之透鏡與LED 距離為
    之F （焦距）至2F（兩倍焦距）之間所產生光源聚光效果，
    惟被證2 （即本案被證9 ）並未教示手電筒係於0 至F 之調
    整距離。
  3.被證10之摘要揭示一種凸透鏡與光源間之距離可藉由旋轉滑
    套(16)改變以調整不同光束投射效果之手電筒（見被被證10
    說明書第10行），被證10之手電筒包含一本體(1) ，該本體
    內部裝設有一電源裝置（電池5 ）（見被證10說明書第48至
    51行），一燈泡(11)，該燈泡連接該電源裝置（電池5 ），
    使該燈泡(11)固定在該本體(1) 的前端內部；一滑套(6) ，
    該滑套(6) 可滑動地設置於該本體(1) 上（見被證10說明書
    第51至52行），一凸透鏡(12)，該凸透鏡設於該滑套(6) 上
    ，該凸透鏡位在該燈泡(11)之前方之光路徑上，依被證10第
    2 圖顯示當透鏡與燈泡之距離不同可產生散光及聚光之效果
    ，被證10第4 圖顯示當手電筒之透鏡位於燈泡前方之一位置
    而產生聚光效果之示意圖，被證10第5 圖則顯示當手電筒之
    透鏡位於傳統之產生發散光位置之示意圖。經比較被證10與
    系爭專利申請專利範圍第1 項，可知兩者之相異處在於光源
    之不同，亦即被證10採用燈泡為光源，系爭專利採用LED 為
    光源，惟以LED 為手電筒之光源已見於被證9 ，且被證10已
    揭示於手電筒裝置中藉由調整透鏡與光源之距離，而使光源
    發出之光線在經過透鏡後，因距離之不同而產生聚光與散光
    之效果。又被證10之第2 圖、第4 圖及第5 圖已教示於手電
    筒裝置中藉由調整透鏡與光源之距離分別產生聚光（第4 圖
    ）及散光（第5 圖）之效果，再依據光學成像原理（系爭專
    利說明書第6 頁〔發明內容〕第1 行至第7 頁第4 行），可
    知要產生聚光需於1F至2F之距離，0 至1F則會產生發散之效
    果，該區間距離之界定亦為光學領域中具通常知識者所熟知
    之原理及通常知識，則該領域中具有通常知識者，在參酌被
    證10之第2 、4 、5 圖之教示下，依據光學之普通知識，應
    可完成系爭專利之0 至2F距離調變而產生聚光及散光之效果
    。再者，比較被證9 及被證10與系爭專利均為手電筒之相同
    領域，其對於該領域中具通常知識者而言應為明顯，又系爭
    專利藉由調整透鏡與光源之距離而產生聚光及散光之效果亦
    見於被證10。是以，相較於被證9 及被證10之組合系爭專利
    申請專利範圍第1 項並未產生無法預期之功效，故系爭專利
    申請專利範圍第1 項為系爭發明所屬技術領域中具通常知識
    者依據被證9 及被證10所能輕易完成。
  (六)原告並未證明系爭產品落入系爭專利申請範圍第1 項之文義
    或均等範圍：系爭專利申請專利範圍第1 項用以定義第一區
    間及第二區間之焦距為「凸透鏡的焦距」，因此原告理應先
    說明被控侵權產品之凸透鏡的焦距為何，才能知道究竟被控
    侵權產品之凸透鏡可否在0 至1F及1F至2F區間調整。惟原告
    爭點整理書狀及爭點整理書狀(二)之比對分析完全未說明被控
    侵權產品之凸透鏡的焦距為何，即逕自作成被控侵權產品之
    凸透鏡可在0 至1F及1F至2F區間調整之結論，其顯然舉證不
    足。此外，被控侵權產品之LED 本身有一透鏡封裝結構，其
    將影響LED 所射出之光線之散光或聚光程度，因此，實不能
    僅以光線為散光或聚光即遽以認定被控侵權產品之凸透鏡可
    在凸透鏡的0 至1F焦距及1F至2F焦距調整。更何況原告根本
    未證明被控侵權產品具有系爭專利申請專利範圍第1 項所述
    的「散光」及「聚光」效果。
  (七)並聲明求為判決駁回原告之訴，如受不利判決，請准供擔保
    免為假執行。
三、兩造不爭執之事實：
  (一)原告為系爭發明專利第I309729 號「LED 的快速變焦裝置」
    之專利權人，專利期間自民國98年5 月11日起至115 年6 月
    8 日止。
  (二)丁○○○○○○○○有於PChome之網路商店街上銷售系爭「
    三段式旋轉變焦車前燈／手電筒（省電、全亮、閃爍）」產
    品。
  (三)被告丁○○○○○○○○所提被證6 （即被告網路家庭公司
    所提被證9 ）之西元2006年12月12日公告之美國第US714343
    B2號「FLASHLIGHT」專利案，早期公開日為2004年（即民國
    93年）9 月30日，早於系爭專利申請日95年6 月9 日，得為
    系爭專利之先前技術。
四、兩造爭點及本院判斷：
  (一)原告系爭專利申請專利範圍第一項是否因不具進步性而有得
    撤銷的原因部分：
  1.系爭專利係於98年5 月11日公告，有關專利法第67條第1 項
    規定之應撤銷其發明專利權事由，係以系爭專利審定核准專
    利時專利法為斷，故有關系爭專利有效性係以93年7 月1 日
    修正公布專利法為依據（即現行專利法）。
  2.系爭專利依其專利說明書所載，為一種LED 的快速變焦裝置
    ，主要包括一本體、一LED 及一凸透鏡，係利用該LED 相對
    該凸透鏡的距離變化為該凸透鏡的兩倍焦距範圍內，只需調
    整二者之間微距的快速變化而大角度改變光束角度，就可使
    遠距聚焦照明的亮度變強，近距散光照明的面積變大，且因
    無使用反射杯而使光斑平均。其申請專利範圍第1 項為「一
    種LED 的快速變焦裝置，包括：一本體，該本體之內部裝設
    有一電源裝置；一LED ，該LED 連接該電源裝置，使該LED
    固定在該本體的前端內部；一滑套，該滑套可滑動地設置於
    該本體上；以及一凸透鏡，該凸透鏡設於該滑套上，該凸透
    鏡位在該LED 之前方的光路徑上，該凸透鏡具有一焦距，該
    凸透鏡可選擇地位於一第一區間或一第二區間中，該第一區
    間定義為該LED 至該LED 前方的一第一位置之間，該第二區
    間定義為該第一位置至該LED 前方的一第二位置之間，該第
    一位置與該LED 相距該焦距，該第二位置與該LED 相距二倍
    該焦距；藉此，該LED 發射出光束，該光束通過該凸透鏡；
    當該凸透鏡位於該第一區間時，通過該凸透鏡的光束達成一
    散光效果，該光束的角度為一第一角度；當該凸透鏡位於該
    第二區間時，通過該凸透鏡的光束達成一聚光效果，該光束
    的角度為一第二角度，該第一角度大於該第二角度。」其代
    圖示如附圖1 所示。
  3.被告丁○○○○○○○○所提被證6 （即被告網路家庭公司
    所提被證9 ，下統稱被證1 ）為2006年12月12日公告之美國
    第US714343B2號「FLASHLIGHT」專利，其係一具有相對於LE
    D 光源之距離可調整之透鏡之手電筒，藉由旋轉前滑套（fr
    ont housing section 16）而調整光束之聚集，揭示該手電
    筒具有一本體(20)，該本體內部裝設有一電源裝置(90)，LE
    D (50)，該LED 連接該電源裝置(90)，使該LED 固定在本體
    (20)的前端內部，一滑套(16)，該滑套可滑動地設置於該本
    體(20)上，亦即揭示為了聚集來自LED 或光源之光線，使用
    者持續轉動滑套(16)，如此增加透鏡(14)及LED (50)之間的
    距離，而使來自LED 之光線聚集至一預定之距離，由此揭露
    可直接且無歧異得知滑套(16)可滑動地設置於本體上，其亦
    揭示一凸透鏡14，該凸透鏡設於該滑套(16)上，該凸透鏡位
    在該LED (50)之前方的光路徑上，該凸透鏡(14)具有一焦距
    ，該凸透鏡(14)相對於LED (50)之距離可調整，藉由旋轉前
    滑套（front housing section 16）而調整光束之聚集，其
    相關圖示如附圖2 所示。
  4.被告丁○○○○○○○○所提被證8 （即被告網路家庭公司
    所提被證10，下統稱被證2 ）為1923年12月18日公告之美國
    第1478282 號「FLASHLIGHT」專利，其為一種凸透鏡與光源
    間之距離可藉由旋轉滑套(16)改變以調整不同光束投射效果
    之手電筒，揭示其手電筒包含一本體(1)，該本體內部裝設有
    一電源裝置（電池5 ），一燈泡(11)，該燈泡連接該電源裝
    置（電池5 ），使該燈泡(11)固定在該本體(1)的前端內部；
    一滑套(6)，該滑套可滑動地設置於該本體(1)上，一凸透鏡(1
    2)，該凸透鏡設於該滑套(6)上，該凸透鏡位在該燈泡(11)之
    前方之光路徑上，其相關圖示如附圖3 所示，即由被證2第2
    圖顯示當透鏡與燈泡之距離不同可產生散光及聚光之效果，
    被證2 第4 圖為當手電筒之透鏡位於燈泡前方之一位置而產
    生聚光效果之示意圖，被證2 第5 圖則係當手電筒之透鏡位
    於傳統之產生發散光位置之示意圖。
  5.被證1 及被證2 之組合可證明系爭專利申請專利範圍第1 項
    不具進步性：
  被證1 揭示一具有相對於LED 光源之距離可調整之透鏡之手
    電筒，藉由旋轉前滑套（front housing section 16）而調
    整光束之聚集，亦即該手電筒具有一本體(20)，該本體內部
    裝設有一電源裝置（電池90）（見被證1 第4 欄第44至45行
    ，第4 圖），LED (50)，該LED 連接該電源裝置(90)，使該
    LED 固定在本體(20)的前端內部（見被證1 第4 圖），一滑
    套(16)，該滑套可滑動地設置於該本體(20)上，另被證1 第
    5 欄第55至59行揭示為了聚集來自LED 或光源之光線，使用
    者持續轉動滑套(16)，如此增加透鏡(14)及LED (50)之間的
    距離，而使來自LED 之光線聚集至一預定之距離，由此揭露
    可直接且無歧異得知滑套(16)可滑動地設置於本體上，一凸
    透鏡14，該凸透鏡設於該滑套(16)上，該凸透鏡位在該LED
    (50)之前方的光路徑上，該凸透鏡(14)具有一焦距，該凸透
    鏡(14)相對於LED (50)之距離可調整，藉由旋轉前滑套（fr
    ont housing section 16）而調整光束之聚集（見被證1 摘
    要）。承上，被證1 揭示該手電筒係具有聚光效果之調整範
    圍，此即為系爭專利之透鏡與LED 距離為之F （焦距）至2F
    （兩倍焦距）之間所產生光源聚光效果，惟被證1 並未教示
    手電筒係於0 至F 之調整距離。
  但查，被證2 之摘要揭示一種凸透鏡與光源間之距離可藉由
    旋轉滑套(16)改變以調整不同光束投射效果之手電筒（見被
    證2 說明書第10行），被證2 之手電筒包含一本體(1)，該本
    體內部裝設有一電源裝置（電池5 ）（見被證2 說明書第48
    至51行）, 一燈泡(11)，該燈泡連接該電源裝置（電池5 ）
    ，使該燈泡(11)固定在該本體(1)的前端內部；一滑套(6)，該
    滑套(6)可滑動地設置於該本體(1)上（見被證2 說明書第51至
    52行），一凸透鏡(12)，該凸透鏡設於該滑套(6)上，該凸透
    鏡位在該燈泡(11)之前方之光路徑上，依被證2 第2 圖顯示
    當透鏡與燈泡之距離不同可產生散光及聚光之效果，被證2
    第4 圖顯示當手電筒之透鏡位於燈泡前方之一位置而產生聚
    光效果之示意圖，被證2 第5 圖則顯示當手電筒之透鏡位於
    傳統之產生發散光位置之示意圖。經比較被證2 與系爭專利
    申請專利範圍第1 項，可知兩者之相異處在於光源之不同，
    亦即被證2 採用燈泡為光源，系爭專利採用LED 為光源，惟
    以LED 為手電筒之光源已見於被證1 ，且被證2 已揭示於手
    電筒裝置中藉由調整透鏡與光源之距離，而使光源發出之光
    線在經過透鏡後，因距離之不同而產生聚光與散光之效果。
  雖原告主張被證2 並未揭示系爭專利申請專利範圍第1 項之
    第一區間及第二區間云云。然查第一區間為O 至F （焦距）
    及F 至2F之距離，據原告主張：「被證2 主要是射燈，是0
    至1F區間，我們增加了1F至2F而有意想不到之效果」等語，
    惟被證2 之第2 圖、第4 圖及第5 圖已教示於手電筒裝置中
    藉由調整透鏡與光源之距離分別產生聚光（第4圖 ）及散光
    （第5 圖）之效果，再依據光學成像原理（系爭專利說明書
    第6 頁〔發明內容〕第1 行至第7 頁第4 行），可知要產生
    聚光需於1F至2F之距離，0 至1F則會產生發散之效果，該區
    間距離之界定亦為光學領域中具通常知識者所熟知之原理及
    通常知識，則該領域中具有通常知識者，在參酌被證2 之第
    2 、4 、5 圖之教示下，依據光學之普通知識，應可完成系
    爭專利之0 至2F距離調變而產生聚光及散光之效果。再者，
    比較被證1 及被證2 與系爭專利均為手電筒之相同領域，其
    對於該領域中具通常知識者而言應為明顯，又系爭專利藉由
    調整透鏡與光源之距離而產生聚光及散光之效果亦見於被證
    2 。是以，相較於被證1及 被證2 之組合，系爭專利申請專
    利範圍第1 項並未產生無法預期之功效，故系爭專利申請專
    利範圍第1 項為系爭發明所屬技術領域中具通常知識者依據
    被證1 及被證2 所能輕易完成。
  原告雖主張：「被證2 圖4 所畫出的圖不可能產生這樣的效
    果，被證1 、2 均是使用反光杯（reflector ）加上凸透鏡
    的結構概念，而系爭專利結構是LED 加凸透鏡，不需要反光
    杯的結構概念；需要強調的是LED 的單面（晶片）發光與燈
    泡球形發光是完全不同之概念」云云。但查，被證1 專利說
    明書第2 欄第33至34行已揭示於透鏡的使用提供均勻、明亮
    的光束，而不需要反光杯（reflector ）之技術內容，故被
    證2 已明確教示使用LED 作為光源及凸透鏡不需反光杯之結
    構概念，是以原告此部分之主張，委不足採。
  6.又原告引用審查基準中具關於進步性之輔助判斷因素，主張
    ：「系爭專利具有無法預期的功效，係因系爭專利使用LED
    作為光源，系爭專利因未使用反光杯，而解決反光杯容易生
    鏽及實現調焦產生環狀不均勻的光班與黑洞，而解決長期存
    在的問題，系爭專利結合0 至1F正立放大虛像和1 至2F成倒
    立放大實像（此區間被認為不可能使用於照明），而專利權
    人卻可使用得到良好的效果，而克服技術的偏見」云云。惟
    原告所稱之效果乃系爭專利使用上之技術特徵，然該技術特
    徵均已於被證1 及被證2 明確揭示或教示，相較於被證1 及
    被證2 之組合，系爭專利並未產生無法預期之功效，且被證
    2 亦已揭示不需使用反光杯，故系爭專利並非解決長期存在
    之問題。此外，被證2 已揭示1 至2F產生散光之技術，故系
    爭專利亦非克服技術之偏見。再者，原告主張：「系爭專利
    之產品在市場推出後，因造型新穎功能特殊，販賣侵權產品
    的氾濫程度和起訴專利侵權案件的數量，都可以說明系爭專
    利在商業上的成功」云云。然查，商品在商業上之成功除因
    技術特徵所導致外，尚牽涉銷售技巧或廣告宣傳等因素，且
    其僅係判斷是否具進步性之輔助因素，並非唯一因素，況系
    爭專利之技術特徵已為被證1 及被證2 之組合所揭示，其商
    業上之成功是否僅純粹導因於技術特徵，而非關其他原因，
    如銷售技巧或廣告宣傳等因素，尚非無疑，是以原告此部分
    之主張，亦非足採。
  7.至原告於爭點整理書狀(四)第3 頁理由6 、7 主張「『…被證
    9-1 第2 欄第33行記載:The lens helps to provide a uni
    form and brighr light beam, without the need for a r
    eflector陳述該專利不需要反射杯，可提供均勻照明的調焦
    結構』事實上是一種斷章取義的錯誤認定…被證9-1 使用50
    度角方向性（小角度）的LED ；透鏡能提供均勻的光斑；可
    以不用反射杯；A/f （LED 的角度／焦距=50/12）的特性值
    約為5 ，…而系爭專利是使用大功率的LED ，習知其角度都
    會大於90度角，故被證9-1 對大功率的LED 所提供教示是要
    使用反射杯的，故技術特徵是不同的」等云云，於爭點整理
    書狀(五)所提原證八之國立臺灣科技大學技術移轉中心專家意
    見書亦以上述論點認為系爭專利請求項1 具有進步性云云。
    惟查：
  依專利法第56條第3 項規定「發明專利權範圍，以說明書所
    載申請專利範圍為準，於解釋申請專利範圍時並得審酌發明
    說明及圖式」，有關申請專利範圍之認定，參考專利審查基
    準規定「申請專利範圍之認定應以申請專利範圍中所載之文
    字為基礎，並得審酌發明說明、圖式及申請時的通常知識。
    認定申請專利範圍時，原則上應以每一請求項所記載之文字
    意義及該文字在相關技術中通常所總括的範圍，予以認定。
    對於申請專利範圍中之用語，若發明說明中另有明確揭露之
    定義或說明時，應考量該定義或說明；對於申請專利範圍中
    之記載有疑義而需要解釋時，應一併考量發明說明、圖式及
    該發明所屬技術領域中具通常知識者之通常知識」，侵害鑑
    定要點第31頁規定「專利權範圍主要取決於申請專利範圍中
    之文字，若申請專利範圍中之記載內容明確時，應以其所載
    之文字意義及該發明所屬技術領域中具有通常知識者所認知
    或瞭解該文字在相關技術中通常總括的範圍予以解釋」，準
    此，解釋申請專利範圍時，應以每一請求項所記載之文字意
    義及該文字在相關技術中通常所總括的範圍，予以認定，說
    明書本身並不是定義專利權範圍的依據，定義專利權範圍的
    根本及唯一的依據是申請專利範圍。因此，雖然專利說明書
    也可以作為解釋申請專利範圍的參考，但是基於申請專利範
    圍才是界定專利權範圍的根本依據，專利說明書的容並不可
    讀入申請專利範圍內。而所謂參酌專利說明書來解釋申請專
    利範圍，應該只是對申請專利範圍中既有的限制條件（文字
    、用語）加以解釋，而不可以透過或依據專利說明書的內容
    而增加、減少申請專利範圍所記載的限制條件，以致變動申
    請專利範圍對外所表現的客觀專利權範圍。
  由於系爭專利第1 項申請專利範圍之記載並未有不明確之處
    ，故應以其所載之文字意義及該發明所屬技術領域中具有通
    常知識者所認知或瞭解該文字在相關技術中通常總括的範圍
    予以解釋，因系爭專利第1 項申請專利範圍中並未記載界定
    「高功率的LED 、大範圍均勻照明、大角度LED 、A/f（LED
    的角度／焦距）之比例關係及LED 角度及功率大小與是否使
    用反光杯的關係」等技術特徵，解釋申請專利範圍時，自不
    得將原說明書或圖式有記載但於申請專利範圍未記載的技術
    特徵讀入系爭專利申請專利範圍1 項中，而變更申請專利範
    圍，故原告上揭主張及其所提專家意見書以「系爭專利係使
    用高功率的LED 、大範圍均勻照明、大角度LED 、A/f（LED
    的角度／焦距）之比例關係及LED 角度及功率大小與是否使
    用反光杯的關係」之技術限定與習知技術作區別，而為系爭
    專利具有無法預期之功效之比較依據，而認具有進步性，實
    不足採。
  (二)本件既因原告之系爭專利申請範圍第1 項不具進步性，而有
    應撤銷之原因，依智慧財產案件審理法第16條第2 項規定，
    於本件民事訴訟中不得對被告主張專利權利，從而原告主張
    被告侵害其系爭發明專利，應負連帶損害賠償責任，而請求
    如訴之聲明所示，核無理由，應予駁回。則被告所販售系爭
    產品是否落入系爭專利申請專利範圍第1 項範圍，而有侵害
    原告所有系爭專利，以及原告請求之損害賠償數額是否正當
    有據，均已無加以審究之必要，其餘之攻擊防禦方法及訴訟
    資料，亦因與本件判決結果不生影響，故均不再一一論述，
    併予敘明。
五、據上論結，本件原告之訴為無理由，依智慧財產案件審理法
    第1 條，民事訴訟法第78條，判決如主文。
中    華    民    國    99    年     8    月    3     日
                    智慧財產法院第二庭
                                法  官  陳忠行
以上正本係照原本作成。
如不服本判決，應於收受送達後20日內向本院提出上訴書狀，其
未表明上訴理由者，應於提出上訴後20日內向本院補提理由書狀
（均須按他造當事人之人數附繕本），如委任律師提起上訴者，
應一併繳納上訴審裁判費。
中    華    民    國    99    年     8    月    3     日
                                書記官  陳士軒


司法院資訊處製作；財團法人民間司法改革基金會備份。
